---
title: "Andmete sisselugemine"
output:
  pdf_document: default
  pdf: default
---
## Andmete lugemine

Andmeid on võimalik sisse lugeda erinevas formaadis. Lihtsam viis on excel, vsc, txt jms failid
```{r}
states=read.csv('data/states.csv')
class(states)
dim(states)
```
Muutujate kirjeldus:
```{r}
str(states)
```

Alati kontrolli, kas asjad on korras:
```{r}
head(states)
```
```{r}
tail(states)
```
Kiire ülevaade muutujatest:
```{r}
summary(states)
```

Sisselugemise juures on oluline:

      - mis on eraldusmärk (kui see erineb arvuti sinu vaikimise märgist,
      tuleb see ette anda argumendina näiteks: sep=";")
      - kas read ja veerud on korrektsed, csv-s võivad need lappama minna,
      kui csv on loodud mõnes teises operatsioonisüsteemis!
      - vael aitab read_csv2, kui read_csv-ga asjad untsu lähevad
      
Exceli sisselugemine on sarnane:
```{r}
library(readxl)
hdi=read_excel("data/HDIdat.xls.xlsx")
```
```{r}
head(hdi, 20)
```

Siin on mure, excelist on ka palju muud peale andmete. Peaksime mõned read algusest vahele jätma.

```{r}
hdi_orig=read_excel("data/HDIdat.xls.xlsx", skip = 19)
head(hdi_orig)
```

```{r}
tail(hdi_orig,15)
```
Ka lõpus on sama jama.
```{r}
nrow(hdi_orig)
hdi=hdi_orig[-c((nrow(hdi_orig)-10):nrow(hdi_orig)),]
tail(hdi)

```
```{r}
dim(hdi)
```

```{r}
#võime ka kohe ala ette anda
hdi=read_excel("data/HDIdat.xls.xlsx", range = "HDIdat!A20:Y218")
dim(hdi)
```
```{r}
head(hdi)
```
```{r}
tail(hdi)
```


##  Mida veel tähele panna

Üldjuhul saab argumentidena ette anda mitmeid väärtusi. Olulisemad on neist seotud ka puuduvate väärtustega. Tühjad lahtrid saavad väärtuseks NA-not available. Kui puuduvat väärtust tähistab midagi muu, tuleb see ette öelda. Milline argument seda teeb, tuleb iga funktsiooni dokumentatsioonist vaadata (read_exceli puhul on selleks na, näiteks na="puuduv väärtus").

## Muud allikad

Internet:
```{r, eval=FALSE}
library(httr)
url='https://evs.nci.nih.gov/ftp1/CDISC/SDTM/SDTM%20Terminology.xls'
#tõmbab faili alla, teeb ajutise faili, leob sisse
GET(url, write_disk(tf <- tempfile(fileext = ".xls")))
df <- read_excel(tf, 2L)
```
Mis on eeltoodud näidise miinuseks?

Muud formaadid: https://www.statmethods.net/input/importingdata.html

## Andmete salvestamine
Excel
```{r}
library("openxlsx")
write.xlsx(hdi, file = "data/hdi_example.xlsx", colNames = TRUE, borders = "columns")
```

CSV

```{r}
write.csv(hdi, file="data/hdi_example.csv")
```

RDS formaat, suhteliselt efektiivne ja kiire.

```{r}
saveRDS(hdi, file = "data/hdi.rds")
```
```{r}
hdi2=readRDS(file = "data/hdi.rds")
identical(hdi,hdi2)
```

