---
title: "Baasandmetüübid"
author: "Risto Hinno"
date: "12. jaanuar 2019"
output: html_document
---

## Baasandmetüübid
Olulisemad andmetüübid:

  - numeric (arvud nii täis- kui ka ujuvkomakohaga arvud (nt 1, 2, 1.2))
  - character (sõne/tekst (nt "tere"))
  - logical (tõeväärtused (nt TRUE, FALSE))
    
Lihtsaim viis mitme väärtuse koos hoidmiseks on vektor:
```{r}

a <- c(1,2,5.3,6,-2,4) # numeric vector
b <- c("one","two","three") # character vector
c <- c(TRUE,TRUE,TRUE,FALSE,TRUE,FALSE) #logical vector
a
b
c
```
Eeltoodud näites lõime muutujad a, b ja c ning andsime neile väärtused. Vaata RStudio muutujate vaatest (paremal), kas muutujad on õigete väärtustega näha.

#### Arvud

Kõige lihtsam, mida Riga teha saab, on aritmeetilised operatsioonid.
```{r}
1+2
2*2
1/2
```

Muutujate väärtustamine
```{r}
x<-5
y<-2
+ x #muuda arv positiivseks
- x #muuda arv negatiivseks
x + y
x - y
x * y
x / y
#astendamine
x ^ y
x ** y
#modulo
x %% y
#täisarv jagamine (integer division)
x %/% y

x<-2.5
y<-6
x %/% y

```

```{r}
sqrt(4) #ruutjuur
log(10) #logaritm
abs(-10) #absoluutväärtus
```

```{r}
#tehete järjekorra hoidmiseks saab kasutada ümarsulgusid
a<-5
b<-10
c<-20
a+b*c
(a+b)*c
```

##### Ülesanne
On antud vektor c=c(4, 25, 49). Võta sellest ruutjuur ning liida juurde muutuja p, mille väärtus on 15. Mis on tulemuseks? Mis juhtub, kui p väärtuseks on hoopis c(15)? Aga kui p väärtuseks on c(15, 15, 15)? Ja viimasena, mis saab, kui p väärtuseks on hoopis c(15, 15) (ja miks selline tulemus tuli)?

 
#### Loogilised operatsioonid

```{r}
arv1<-5
arv2<-11
#on väiksem kui
arv1<arv2
#on väiksem võrdne kui
arv1<=arv2
# on võrdne
arv1==arv2
```
```{r}
boolean1=TRUE
boolean2=TRUE
boolean3=FALSE
#vastupidine tulemus muutuja väärtusest
!boolean1
#loogiline ja
boolean1&boolean2
boolean1&boolean3
#loogiline ja, sisuliselt sama, mis eelmine, erisuse kohta loe:
#https://stat.ethz.ch/R-manual/R-devel/library/base/html/Logic.html
boolean1&&boolean2
boolean1&&boolean3
#loogiline või
boolean1|boolean2
boolean1|boolean3
#loogiline või, sisuliselt sama, mis eelmine, erisuse kohta loe:
#https://stat.ethz.ch/R-manual/R-devel/library/base/html/Logic.html
boolean1||boolean2
boolean1||boolean3
#testi kas on tõene
isTRUE(boolean1)
isTRUE(boolean3)
```
##### Ülesanne

Võttes aluseks eelmise näite muutujad:

- boolean1=TRUE
- boolean2=TRUE
- boolean3=FALSE

Mis võiks olla järgneva operatsiooni tulemus: 
(boolean1|boolean3)&boolean1

## Komposiitandmetüübid

### Vektor
Nagu alltoodud näidetes näha, on muutujatele võimalik anda väärtusi kasutads = märki, see on tihti mugavam kui <-. Ja see on ka täiesti lubatud.
```{r}
#vektoriga oleme juba tuttavad, vektoriga saab teha tehteid
vec1=c(1,2,3,4)
vec2=c(10, 10,10,10)
vec3=c(20)
vec4=c(10,20)
vec5=c(10,20, 30)

vec1+vec2
vec1+vec3

vec1+vec4
vec1+vec5#siin on viimane arv huvitav, kuna lühema vektori pikkus ei ole pikema vektori pikkusega võrdne (või siis täpselt jagatav pikkusega), hakkab ta lühema vektori algusest väärtusi võtma.
```

```{r}
vec1=c(TRUE,FALSE, TRUE)
vec2=c(FALSE,FALSE, TRUE)
vec1+vec2
```
```{r}
vec1=c("tere", "halloo")
vec2=c("maja", "auto")

```

```{r}
#järjestikust arvudest koosnevat vektorit saab luua nii
vec1=c(1:10)
vec1
#sama asi aga tagurpidi
vec2=c(10:1)
vec2
```

__Ülesanded__

- vec1+vec2 mis võib olla tulemuseks?
- on kaks vektorit x=c(TRUE,FALSE,TRUE,FALSE) ja y=c(FALSE, TRUE,FALSE, TRUE). Mis on järgmiste operatsioonide tulemus: x&y, x|y, isTRUE(x), isTRUE(y)

Elementidele viitamine (NB! vektor võib koosneda eri andmetüüpi elementidest):
```{r}
vec=c(1,2, "auto", TRUE)
#indeksiga
vec[1]
#vahemiku indeks (length näitab vektori pikkust)
vec[1:length(vec)]
#ma saame vahemiku ka tagurpidi pöörata
vec[length(vec):1]
vec[1:2]

#vektor indeksitest
vec[c(1,3)]
#miinus näitab indeksit, mida me ei taha
vec[-1]
vec[-c(1,3)]

```
##### Ülesanne

On vektor c=c("kool", "lasteaed", "pood", "ladu")
Leia vektori:
 - teine element, 
 - elemendid esimesest kuni kolmandani
 - viimane element

### Andmeraam (dataframe)

Põhilisemaid andmetüüpe R-s. Võrreldav tabeliga.

```{r}
#andmeraami võib vaadelda kui vektorite kogumit, kus read ja veerud koosnevad vektoritest
d <- c(1,2,3,4)
e <- c("red", "white", "red", NA)
f <- c(TRUE,TRUE,TRUE,FALSE)
mydata <- data.frame(d,e,f)
names(mydata) <- c("ID","Color","Passed") # variable names
mydata
```
Elementidele viitamine:

 - andmeraam[veeru_indeks/nimi]
 - andmeraam[rea_indeks/nimi, veeru_indeks/nimi]
```{r}
mydata[1:2] # veerud 1,2
mydata[c("ID","Color")] # veerud ID ja Color 
mydata$Passed # muutuja Passed 

mydata[1,2] #rida 1, veerg2
mydata[c(1,2), c(2,3)]#read 1 ja 2 ning veerud 2 ja 3
mydata[1:2, 2:3]
```
```{r}
#veergude arv
ncol(mydata)
#ridade arv
nrow(mydata)
```

```{r}
mydata
#väärtustame üle
mydata[2,3]<-"uus väärtus"
mydata
```
Andmeraam kui vektorite kogum:
```{r}
mydata['uus_veerg']<-c(25,10,20,30)
mydata
#rbind lisab andmeraami olemasolevale andmeraamile uute ridadena
#on olemas ka cbind mis teeb sama kuid lisab andmeraami veergudena
mydata<-rbind(mydata,(rep("uus", ncol(mydata))))
mydata
```
__Ülesanne__

- uuri välja mida teeb funktsioon rep

Funktsioonid rbind ja cbind lisavad vastavalt kas rea või veeru:
```{r}
cbind(mydata,(rep("uus", nrow(mydata))))
```

```{r}
#eemaldame viimase rea
#nrow näitab mitu rida on (ehk sisuliselt viimase rea indeks), meie paneme miinuse ette, et seda eemaldada
mydata <- mydata[-nrow(mydata),] 
mydata
```
__Ülesanne__

- miks on hea kasutada versiooni mydata[-nrow(mydata),] mitte mydata[-5,]? Millal võiks viimast kasutada?
```{r}
#välja arvatud esimene rida
mydata[-1,]
```
Loogilised operatioonid andmeraami alamhulga leidmiseks:
```{r}
#read, kus uus_veerg väärtus on>10 ja Passed on TRUE, kõik veerud
mydata[ which(mydata$uus_veerg>10& mydata$Passed==TRUE), ]

#read, kus uus_veerg>10 ja Passed on >TRUE, veerud Passed ja Color
mydata[ (mydata$uus_veerg>10& mydata$Passed==TRUE), c("Passed","Color")]
```

Veel võimalusi alamhulkade leidmiseks.
```{r}
#read, kus uus_veerg>10 või Passed on >TRUE, veerud Passed ja Color
#alternatiiv ülemisele
subset(mydata, uus_veerg>10| mydata$Passed==TRUE,select=c(Color, Passed))
```
```{r}
#mydata alamhulk, kust on eemaldatud veerud number 3 ja 4.
newdata <- mydata[c(-3,-4)]
newdata
```

__Ülesanne__
- leia andmeraamist mydata alamhulk, kus uus_veerg väärtus on üle 10, Passed väärtus on TRUE või FALSE. Mitu erinevat viisi oskad kasutada väärtuste leidmiseks?

### Maatriks

```{r}
# geneb 5 x 4 matriksi
y<-matrix(1:20, nrow=5,ncol=4)
y

cells <- c(1,26,24,68)#väärtused
rnames <- c("R1", "R2")#reanimed
cnames <- c("C1", "C2") #veerunimed
#loome maatriksi
mymatrix <- matrix(cells, nrow=2, ncol=2, byrow=TRUE,
  dimnames=list(rnames, cnames))
mymatrix
```

```{r}
y[,4] # 4. veerg 
y[3,] # 3. rida 
y[2:4,1:3] # read 2,3,4 veerud 1,2,3
```
```{r}
#saame ka veeru ja rea nimede järgi alamhulki leida, kuid nimed peavad olema määratud. Maatriksil y neid pole 
mymatrix["R1","C1"]
```


### Lists

List on objektide kollektsioon, mis võimaldab omavahel siduda erinevaid objekte.

```{r}
#näide
w <- list(name="Fred", mynumbers=a, mymatrix=y, age=5.3)
w

```

```{r}
# list mis koosneb kahest listist
v <- c(w,w)
v
```
```{r}
#elemendi nime järgi leidmine
v$name
#veel üks võimalus nime jrgi leidmiseks
v[["name"]]
#indeksi järgi leidmine
v[1]
#listi esimese elemendi väärtus
v[[1]] 
#lsiti elemendi mymatrix read 1,2 ja veerud 3, 4
v$mymatrix[1:2,3:4]
```

### Kuidas andmetüüpi kontrollida?

```{r}
class(v)
class(mydata)
```


