---
title: "Baasandmetüübid"
author: "Risto Hinno"
date: "12. jaanuar 2019"
output: html_document
---

## Baasandmetüübid
Olulisemad andmetüübid:

  - numeric (arvud nii täis- kui ka ujuvkomakohaga arvud (nt 1, 2, 1.2))
  - character (sõne/tekst (nt "tere"))
  - logical (tõeväärtused (nt TRUE, FALSE))
    
Lihtsaim viis väärtuse hoidmiseks on muutuja (loo uus skirptifail ning kirjuta sinna helehallil taustal olevad read ning jooksutamiseks märgista read: ctrl+enter või jooksuta kogu skriptifail ctrl+shift+enter):
```{r}
#kommentaari kirjutamiseks lisa ette #, kõik, mis on pärast seda märki samal real loetakse kommentaariks
#ja R seda ei tõlgenda koodina
a = 1 #arv
b = "one" #sõne/tekst
c = TRUE #tõeväärtus
a #kutsume muutuja välja ning prindime väärtuse välja
b
c
```
Eeltoodud näites lõime muutujad a, b ja c ning andsime neile väärtused. Vaata RStudio muutujate vaatest (paremal), kas muutujad on õigete väärtustega näha. Muutujaid kasutam, et saaksime nebde väärtusetga hiljem operatsioone teha. Kui me väärtusi muutujasse ie salvesta, siis prinditakse välja väärtused ilma neid kuskile salvestamata. 

Selle näite puhul ei salvestata nende väärtuseid:
```{r}
1
"one"
TRUE
```

Aga nüüd natukene põhjalikumalt tüüpidest eraldi.

#### Arvud

Kõige lihtsam, mida Riga teha saab, on aritmeetilised operatsioonid.
```{r}
1+2
2*2
1/2
```

Muutujate väärtustamine (sama mis alguses)
```{r}
x<-5 #NB! lubatud on muutujale väärtuse andmiseks nii  kui ka <-
y<-2
+ x #muuda arv positiivseks
- x #muuda arv negatiivseks
x + y
x - y
x * y
x / y
#astendamine
x ^ y
x ** y
#modulo (https://en.wikipedia.org/wiki/Modulo_operation)
x %% y
#täisarv jagamine (integer division)
x %/% y

x<-2.5
y<-6
x %/% y

```

```{r}
sqrt(4) #ruutjuur
log(10) #logaritm
abs(-10) #absoluutväärtus
```

```{r}
#tehete järjekorra hoidmiseks saab kasutada ümarsulgusid
a<-5
b<-10
c<-20
a+b*c
(a+b)*c
```

##### Ülesanne
On antud vektor c=c(4, 25, 49). Võta sellest ruutjuur ning liida juurde muutuja p, mille väärtus on 15. Mis on tulemuseks? Mis juhtub, kui p väärtuseks on hoopis c(15)? Aga kui p väärtuseks on c(15, 15, 15)? Ja viimasena, mis saab, kui p väärtuseks on hoopis c(15, 15) (ja miks selline tulemus tuli)?

 
#### Loogilised operatsioonid

```{r}
arv1<-5
arv2<-11
#on väiksem kui
arv1<arv2
#on väiksem võrdne kui
arv1<=arv2
# on võrdne, kui oleks üks = siis me ütleks, et arv1 väärtus võrdub arv2 väärtusega!
arv1==arv2
```
```{r}
boolean1=TRUE
boolean2=TRUE
boolean3=FALSE
#vastupidine tulemus muutuja väärtusest
!boolean1
#loogiline ja (mõlemad pooled peavad olema tõesed, et tagastaks TRUE)
boolean1&boolean2
boolean1&boolean3
#loogiline ja, sisuliselt sama, mis eelmine, erisuse kohta loe:
#https://stat.ethz.ch/R-manual/R-devel/library/base/html/Logic.html
boolean1&&boolean2
boolean1&&boolean3
#loogiline või (vähemalt üks pool peb olema TRUE, et tagastaks TRUE)
boolean1|boolean2
boolean1|boolean3
#loogiline või, sisuliselt sama, mis eelmine, erisuse kohta loe:
#https://stat.ethz.ch/R-manual/R-devel/library/base/html/Logic.html
boolean1||boolean2
boolean1||boolean3
#testi kas on tõene
isTRUE(boolean1)
isTRUE(boolean3)
```
##### Ülesanne

Võttes aluseks eelmise näite muutujad:

- boolean1=TRUE
- boolean2=TRUE
- boolean3=FALSE

Mis võiks olla järgneva operatsiooni tulemus: 
(boolean1|boolean3)&boolean1

## Komposiitandmetüübid

### Vektor
Nagu alltoodud näidetes näha, on muutujatele võimalik anda väärtusi kasutads = märki, see on tihti mugavam kui <-. Ja see on ka täiesti lubatud.
```{r}
#vektoriga oleme juba tuttavad, vektoriga saab teha tehteid
vec1=c(1,2,3,4)
vec2=c(10, 10,10,10)
vec3=c(20)
vec4=c(10,20)
vec5=c(10,20, 30)

vec1+vec2
vec1+vec3

vec1+vec4
vec1+vec5#siin on viimane arv huvitav, kuna lühema vektori pikkus ei ole pikema vektori pikkusega võrdne (või siis täpselt jagatav pikkusega), hakkab ta lühema vektori algusest väärtusi võtma.
```

```{r}
vec1=c(TRUE,FALSE, TRUE)
vec2=c(FALSE,FALSE, TRUE)
vec1+vec2 #üllatav, kuid TRUE väärtust tõlgendatakse kui 1 ja FALSE kui 0
```
```{r}
#võrdlene kas vekorid on samad
vec1=c("tere", "halloo")
vec2=c("maja", "auto")
all.equal(vec1, vec2)
```
```{r}
vec1==vec2
vec1=c("tere", "halloo")
vec2=c("tere", "halloo")
all.equal(vec1, vec2)
#sarnanae eelnevale, kuid annab tulemuse iga elemendi lõikes
vec1==vec2
```

```{r}
#järjestikust arvudest koosnevat vektorit saab luua nii
vec1=c(1:10)
vec1
#sama asi aga tagurpidi
vec2=c(10:1)
vec2
```

__Ülesanded__

- vec1+vec2 mis võib olla tulemuseks?
- on kaks vektorit x=c(TRUE,FALSE,TRUE,FALSE) ja y=c(FALSE, TRUE,FALSE, TRUE). Mis on järgmiste operatsioonide tulemus: x&y, x|y, isTRUE(x), isTRUE(y)

Elementidele viitamine (NB! vektor võib koosneda eri andmetüüpi elementidest):
```{r}
#vaata vektiro väärtust muutujate alt paremalt ülevalt. Loodud vektori kõik andmed on nüüd sõne
#tüüpi, kuna vektor sisaldas sõne ning arvas, et kõik peaks olema sõne. Üldjuhul me püüame vältida
#vektorite loomist erinevatest andmetüüpidest, kuna võime saada sellise üllatuses osaliseks.
vec=c(1,2, "auto", TRUE)
#indeksiga
vec[1] #vektori esimese elemendi väärtus
#vahemiku indeks (length näitab vektori pikkust)
vec[1:length(vec)]
length(vec)#vektroi pikkus, ehk mitu elementi vektoris on
#ma saame vahemiku ka tagurpidi pöörata
vec[length(vec):1]
vec[1:2]

#vektor indeksitest, tahame väärtuseid kohtadelt 1 ja 3
vec[c(1,3)]
#miinus näitab indeksit, mida me ei taha
vec[-1]
vec[-c(1,3)]

```
##### Ülesanne

On vektor c=c("kool", "lasteaed", "pood", "ladu")
Leia vektori:

 - teine element, 
 - elemendid esimesest kuni kolmandani
 - viimane element

### Andmeraam (dataframe)

Põhilisemaid andmetüüpe R-s. Võrreldav tabeliga.

```{r}
#andmeraami võib vaadelda kui vektorite kogumit, kus read ja veerud koosnevad vektoritest
d <- c(1,2,3,4)
e <- c("red", "white", "red", NA)
f <- c(TRUE,TRUE,TRUE,FALSE)
mydata <- data.frame(d,e,f) #oome andmeraami vektoritest d, e, f (vektorid on andmeraamis veerud)
names(mydata) <- c("ID","Color","Passed") # veergude nimed
mydata
```
Elementidele viitamine:

 - andmeraam[veeru_indeks/nimi] - annab konkreetse veeru
 - andmeraam[rea_indeks/nimi, veeru_indeks/nimi]- annab konkreetse rea/ridaded väärtuse(d) konkreetses veerus/veergudes
```{r}
mydata[1:2] # veerud 1,2
mydata[c("ID","Color")] # veerud ID ja Color 
mydata$Passed # veerg Passed 

mydata[1,2] #rida 1, veerg2
mydata[c(1,2), c(2,3)]#read 1 ja 2 ning veerud 2 ja 3
mydata[1:2, 2:3] #read vahemikus 1 kuni 2 ja veerud vahemikus 2 kuni 3
```
```{r}
#veergude arv
ncol(mydata)
#ridade arv
nrow(mydata)
```
```{r}
dim(mydata) #ridade ja veergude arv
```

RStudio teeb mõnusaks asjaolu, et saame muutujaid vaadata. Kui võtad muutuja vaatest paremal üleval lahti muutuja "mydata" (klõpsa sellel), avaneb sulle tabel ning saad seda vaadata.
```{r}
mydata
#väärtustame üle
mydata[2,3]<-"uus väärtus"
mydata
```
Andmeraam kui vektorite kogum:
```{r}
mydata['uus_veerg']<-c(25,10,20,30)
mydata
#rbind lisab andmeraami olemasolevale andmeraamile uute ridadena
#on olemas ka cbind mis teeb sama kuid lisab andmeraami veergudena
mydata<-rbind(mydata,(rep("uus", ncol(mydata))))
mydata
```
__Ülesanne__

- uuri välja mida teeb funktsioon rep

Funktsioonid rbind ja cbind lisavad vastavalt kas rea või veeru:
```{r}
cbind(mydata,(rep("uus", nrow(mydata))))
```

```{r}
#eemaldame viimase rea
#nrow näitab mitu rida on (ehk sisuliselt viimase rea indeks), meie paneme miinuse ette, et seda eemaldada
mydata <- mydata[-nrow(mydata),] 
mydata
```
__Ülesanne__

- miks on hea kasutada versiooni mydata[-nrow(mydata),] mitte mydata[-5,]? Millal võiks viimast kasutada?
```{r}
#välja arvatud esimene rida
mydata[-1,]
```
Loogilised operatioonid andmeraami alamhulga leidmiseks:
```{r}
#read, kus uus_veerg väärtus on>10 ja Passed on TRUE, kõik veerud
mydata[ which(mydata$uus_veerg>10& mydata$Passed==TRUE), ]

#read, kus uus_veerg>10 ja Passed on >TRUE, veerud Passed ja Color
mydata[ (mydata$uus_veerg>10& mydata$Passed==TRUE), c("Passed","Color")]
```

Veel võimalusi alamhulkade leidmiseks.
```{r}
#read, kus uus_veerg>10 või Passed on >TRUE, veerud Passed ja Color
#alternatiiv ülemisele
subset(mydata, uus_veerg>10| mydata$Passed==TRUE,select=c(Color, Passed))
```
```{r}
#mydata alamhulk, kust on eemaldatud veerud number 3 ja 4.
newdata <- mydata[c(-3,-4)]
newdata
```

__Ülesanne__
- leia andmeraamist mydata alamhulk, kus uus_veerg väärtus on üle 10, Passed väärtus on TRUE või FALSE. Mitu erinevat viisi oskad kasutada väärtuste leidmiseks?

### Maatriks

```{r}
# geneb 5 x 4 matriksi
y<-matrix(1:20, nrow=5,ncol=4)
y

cells <- c(1,26,24,68)#väärtused
rnames <- c("R1", "R2")#reanimed
cnames <- c("C1", "C2") #veerunimed
#loome maatriksi
mymatrix <- matrix(cells, nrow=2, ncol=2, byrow=TRUE,
  dimnames=list(rnames, cnames))
mymatrix
```

```{r}
y[,4] # 4. veerg 
y[3,] # 3. rida 
y[2:4,1:3] # read 2,3,4 veerud 1,2,3
```
```{r}
#saame ka veeru ja rea nimede järgi alamhulki leida, kuid nimed peavad olema määratud. Maatriksil y neid pole 
mymatrix["R1","C1"]
```


### Lists

List on objektide kollektsioon, mis võimaldab omavahel siduda erinevaid objekte.

```{r}
#näide
w <- list(name="Fred", mynumbers=a, mymatrix=y, age=5.3)
w

```

```{r}
# list mis koosneb kahest listist
v <- c(w,w)
v
```
```{r}
#elemendi nime järgi leidmine
v$name
#veel üks võimalus nime jrgi leidmiseks
v[["name"]]
#indeksi järgi leidmine
v[1]
#listi esimese elemendi väärtus
v[[1]] 
#lsiti elemendi mymatrix read 1,2 ja veerud 3, 4
v$mymatrix[1:2,3:4]
```

### Kuidas andmetüüpi kontrollida?

```{r}
class(v)
class(mydata)
```


