---
title: "Baasandmetüübid"
author: "Risto Hinno"
date: "30 november 2018"
output: html_document
---

## Baasandmetüübid
Olulisemad andmetüübid:

  - numeric (arvud nii täis- kui ka ujuvkomakohaga arvud (nt 1, 2, 1.2))
  - character (sõne/tekst (nt "tere"))
  - logical (tõeväärtused (nt TRUE, FALSE))
    
Lihtsaim viis mitme väärtuse koos hoidmiseks on vektor:
```{r}

a <- c(1,2,5.3,6,-2,4) # numeric vector
b <- c("one","two","three") # character vector
c <- c(TRUE,TRUE,TRUE,FALSE,TRUE,FALSE) #logical vector
a
b
c
```


#### Arvud

Kõige lihtsamad asjad, mida Riga teha saab, on aritmeetilised operatsioonid.
```{r}
1+2
2*2
1/2
```

Muutujate väärtustamine
```{r}
x<-5
y<-2
+ x
- x
x + y
x - y
x * y
x / y
#astendamine
x ^ y
x ** y
#modulo
x %% y
#integer division
x %/% y
```

 
#### Loogilised operatsioonid

```{r}
arv1<-5
arv2<-11
arv1<arv2
arv1<=arv2
arv1==arv2
```
```{r}
boolean1=TRUE
boolean2=TRUE
boolean3=FALSE

! boolean1
boolean1&boolean2
boolean1&boolean3

boolean1&&boolean2
boolean1&&boolean3

boolean1|boolean2
boolean1|boolean3
```

## Komposiitandmetüübid

### Vektor
```{r}
#vektoriga oleme juba tuttavad, vektoriga saab teha tehteid
vec1=c(1,2,3,4)
vec2=c(10, 10,10,10)
vec3=c(20)
vec4=c(10,20)
vec5=c(10,20, 30)

vec1+vec2
vec1+vec3

vec1+vec4
vec1+vec5
```

```{r}
vec1=c(TRUE,FALSE, TRUE)
vec2=c(FALSE,FALSE, TRUE)
vec1+vec2
```
```{r}
vec1=c("tere", "halloo")
vec2=c("maja", "auto")
#mis võib olla tulemuseks?
#vec1+vec2
```
Elementidele viitamine (nb vektor võib koosneda eri andmetüüpi elementidest):
```{r}
vec=c(1,2, "auto", TRUE)
vec[1]
vec[1:length(vec)]
vec[1:2]
vec[c(1,2)]

```
### Andmeraam (dataframe)

Põhilisemaid andmetüüpe R-s.

```{r}
d <- c(1,2,3,4)
e <- c("red", "white", "red", NA)
f <- c(TRUE,TRUE,TRUE,FALSE)
mydata <- data.frame(d,e,f)
names(mydata) <- c("ID","Color","Passed") # variable names
mydata
```
Elementidele viitamine:
```{r}
mydata[1:2] # veerud 3,4,5 
mydata[c("ID","Color")] # veerud ID ja Color 
mydata$Passed # muutuja Passed 

mydata[1,2] #rida 1, veerg2
mydata[c(1,2), c(2,3)]
mydata[1:2, 2:3]
```
```{r}
ncol(mydata)
nrow(mydata)
```

```{r}
mydata
mydata[2,3]<-"uus väärtus"
mydata
```
Andmeraam kui vektorite kogum:
```{r}
mydata['uus_veerg']<-c(25,10,20,30)
mydata
mydata<-rbind(mydata,(rep("uus", ncol(mydata))))
mydata
```
Funktsioonid rbind ja cbind lisavad vastavalt kas rea või veeru:
```{r}
mydata <- mydata[-nrow(mydata),] 
mydata
```
```{r}
mydata[-1,]
```
Loogilised operatioonid alamhulga leidmiseks:
```{r}
mydata[ which(mydata$uus_veerg>10& mydata$Passed==TRUE), ]
```
```{r}
# | - logical or
subset(mydata, uus_veerg>10| mydata$Passed==TRUE,select=c(Color, Passed))
```
Veel võimalusi alamhulkade leidmiseks.
```{r}
subset(mydata, uus_veerg>10 & mydata$Passed==TRUE,select=c(Color, Passed))
```
```{r}
newdata <- mydata[c(-3,-5)]
newdata
```

### Maatriks

```{r}
# generates 5 x 4 numeric matrix 
y<-matrix(1:20, nrow=5,ncol=4)
y
# another example
cells <- c(1,26,24,68)
rnames <- c("R1", "R2")
cnames <- c("C1", "C2") 
mymatrix <- matrix(cells, nrow=2, ncol=2, byrow=TRUE,
  dimnames=list(rnames, cnames))
mymatrix
```

```{r}
y[,4] # 4th column of matrix
y[3,] # 3rd row of matrix 
y[2:4,1:3] # rows 2,3,4 of columns 1,2,3
```

### Lists
An ordered collection of objects (components). A list allows you to gather a variety of (possibly unrelated) objects under one name.

```{r}
# example of a list with 4 components - 
# a string, a numeric vector, a matrix, and a scaler 
w <- list(name="Fred", mynumbers=a, mymatrix=y, age=5.3)
w

```

```{r}
# example of a list containing two lists 
v <- c(w,w)
v
```
```{r}
v$name
v[["name"]]
v[1]
v[[1]] 

v$mymatrix[1:2,3:4]
```



