---
title: "Tingimuslause, tsükkel"
author: "Risto Hinno"
date: "12. jaanuar 2019"
output: html_document
---

## Tingimuslause

Tihti on meil vaja kontrollida koodi kulgemist, võttes arvesse tingimusi. Selleks on mitmeid võimalusi.
Esiteks if-lause:
```{r}
x=5
#kui xi väärtus on alla 10, prindi tekst
if (x<10) {
  print("x on väikem kui 10")
}
```
If-lause koos else-ga:
```{r}
#kui xi väärtus on väiksem kui 5 prindi esimene lause, ülejäänud juhtudel teine
if (x<5) {
  print("x on väiksem kui 5")
} else {
  print("x on suurem või võrdne 5-ga")
}
```
Lisaks on olemas ka if else:
```{r}
#else if saab kasutada, kui esimesest ifist tuleb programm läbi, kuid enne lõplikku else oleks siiski veel mingit tingimust vaja kontrollida.
x <- 0
if (x < 0) {
print("Negative number")
} else if (x > 0) {
print("Positive number")
} else {
print("Zero")
}
```

Tingimused võivad olla keerulisemad ja kasutada loogilisi operatsioone:
```{r}
x=5
y=10
nimi='Juhan'

#xi väärtus on alla 10 ja y suurem võrdne kui 10 ja nimi on Juhan
if (x<10 & y>=10 & nimi=='Juhan') {
  print('If püüdis kinni')
}

#xi väärtus on alla 10 ja y suurem kui 10 ja nimi on Juhan
if (x<10 & y>10 & nimi=='Juhan') {
  print('If püüdis kinni')
} else {
  print('If ei püüdnud kinni')
}

#ekstra sulud on vaja, kuna tahan kogu loogilise avaldise tulemuse muuta vastupidiseks
if (!(x<10 & y>10 & nimi=='Juhan')) {
  print('If püüdis kinni')
} else {
  print('If ei püüdnud kinni')
}

#xi väärtus on alla 10 või y suurem kui 10 ja nimi on Juhan
if (x<10 | y>10 & nimi=='Juhan') {
  print('If püüdis kinni')
} else {
  print('If ei püüdnud kinni')
}
```

## Tsükkel

Lihtsaimad tsükli haldamise vahendid on for ja while tsükkel. Neid tegelikult väga palju R-si ei kasutata.
```{r}
#aastate vahemik
for (year in 2010:2015){
  print(paste("The year is", year))
}
#sama mis eelmine kuid veidi pikemalt kirjutatud
for (year in c(2010,2011,2012,2013,2014,2015)){
  print(paste("The year is", year))
}

#mida see koodijupp teeb?
for (i in 1:10) {
  if (!i %% 2){
    next #viib koodi järgmisesse tsükli ringi
  }
  print(i)
}
```

While tsükkel. While tsükli juures on oluline tagada, et ei tekiks lõpmatut tsüklit, muidu jookseb R lihtsalt kokku.
```{r}
i <- 1
#nii kaua kui i väärtus on alla 6 jätkab tsükkel tööd
while (i < 6) {
  print(i)
  i = i+1 #kui see välja kommenteerida, tekib lõpmatu tsükkel
}
```
Repeat tsükkel. Siingi tuleb olla ettevaatlik, et ei tekiks lõpmatut tsüklit.

```{r}
x <- 1
#repeat tsükli korral jooksutatakse tsükkel alati vähemalt ühe korra läbi
repeat {
  print(x)
  x = x+1
  if (x == 6){#kui tingimus on tõene tsükkel lõpetatakse
    break #lõpetab tsükli
    }
}
```

Tsükleid saab üksteise sisse panna.
```{r}
# loob 30 x 30 maatriksi 
mymat <- matrix(nrow=30, ncol=30)

for(i in 1:dim(mymat)[1]) {#võtab maatriks read ükshaaval
  for(j in 1:dim(mymat)[2]) { #võtab konkreetse rea veerud ükshaaval
    mymat[i,j] = i*j #väärtustab maatriksi konkreetse elemendi
  }
}

# näitab 10x10 osa
mymat[1:10, 1:10]
```
## Vektoriseerimine
Tihti pole Ris tsükleid vaja, kuna operatdsioonid on vektoriseeritud. Näiteks, et liita kahte vektorit pole vaja neid liita tüskliga:
```{r}
a=c(1,2,3)
b=c(4,5,6)
tulemus=c()
for (i in 1:length(a)) {
  tulemus[i]=a[i]+b[i]
}
tulemus
```
Piisab liitmisest, sest operatsioonid on vektoriseeritud:
```{r}
a+b
```


Tsükliga kulub ka rohkem aega:
```{r}
#halb näide, aeglane
algusaeg <- proc.time()

#seab juhuslikkuse
set.seed(42)

m=100
n=100

# juhuslikest numbritest maatriks
mymat <- replicate(m, rnorm(n))

# muudame andmeraamiks
mydframe <- data.frame(mymat)

for (i in 1:m) {
  for (j in 1:n) {
    #siin teeme iga arvuga mis andmeraamis on (liigume mööde iga rida ja veergu ükshaaval) tehte, kus liidame: 10*sin(0.75*pi)
    mydframe[i,j]<-mydframe[i,j] + 10*sin(0.75*pi)
  }
}
#kulunud aeg
print(proc.time()-algusaeg)
mydframe[1:10,1:10]
```

Vektoriseeritud:
```{r}
algusaeg <- proc.time()
set.seed(42)
m=100
n=100
mymat <- replicate(m, rnorm(n)) 
mydframe <- data.frame(mymat)
#teeme sama teht, mis enne, kuid seekorrd vektoriseeritult korraga
mydframe <- mydframe + 10*sin(0.75*pi)
#kulunud aeg
proc.time()-algusaeg
mydframe[1:10,1:10]
```
Vahepõikena, mida aeg näitab:
"the __user time__ relates to the execution of the code, the __system time__ relates to system processes such as opening and closing files, and the __elapsed time__ is the difference in times since you started the stopwatch (and will be equal to the sum of user and system times if the chunk of code was run altogether and single-threaded). Note that the elapsed time may be shorter than the sum of the user time and system time if multiple threads were used to execute the expression" (https://stats.idre.ucla.edu/r/faq/how-can-i-time-my-code/)

Me oleme tegelikult vektoriseeritud kuju näinud:
```{r}
vec1=c(1,2,3)
vec2=c(10,20, 30)
vec1+vec2
```
Rohkem vektoriseerimisest järgmistes osades.

##Funktsioon

Funktsioon on mõeldud (korduvate) operatsiooni(de) tegemiseks. Funktsioonile antakse ette sisend ning saadakse kätte väljund.
```{r}
#funktsiooni sisend
c<-c(1,2,3)
#funktsiooni kasutamine
tulemus<-mean(c)
#funktsiooni väljundi väärtus
tulemus
```

Suurem osa kasulikke tegevusi teevad meie eest ära funktsioonid. Me saame neid ka ise defineerida, et vältida korduva koodi kirjutamist.

```{r}
#defineerime funktsiooni koos argumentidega (või siis ilma), mida peab/saab funktsioonile ette anda
arvutaKeskmine<-function(arvud){
  summa=sum(arvud)
  n=length(arvud)
  tulemus=summa/n
  #tagastame tulemuse
  return(tulemus)
}

arvutaKeskmine(c)
```
Samuti tasub olla tähelepanelik, kas meie funktsioon töötab alati nii nagu me arvame.

```{r}
vec=c(NA, 1, 2.0)
arvutaKeskmine(vec)
```
Võib olla peaksime seda veidi täiendama, siin tulevad tingimuslaused kasuks.

```{r}
#argumendile võime ka anda vaikeväärtuse, kui on loogiline, et selle väärtus võiks enamikul juhtudel olla selline.
arvutaKeskmine<-function(arvud, na.rm=T){
  if (na.rm) {
    arvud=arvud[!is.na(arvud)]
  }
  summa=sum(arvud)
  n=length(arvud)
  tulemus=summa/n
  #tagastame tulemuse
  return(tulemus)
}

arvutaKeskmine(vec)
```
Soovitus on funktsioone hakata kasutama, kui on mingid koodiosasid, mida oled kopeerinud erinevatesse failidesse/failiosadesse. Miks kasutada funktsiooni? Oletame, et me tegime vea keskmise arvutamisel. Kui meil pole funktsiooni, siis selle vea parandamine tähendab, et peame kõik kohad üles leidma, kus seda loogikat kasutame ja paranduse tegema (mis ise võib uusi vigu tekitada). Kui meil on funktsioon, mis on defineeritud ühes kohas, saame selle paranduse teha ühes kohas ning koodi lihtsalt uuesti jooksutada. Kui meil tekib neid funktsioone palju ning tahame neid eri projektides kasutada võib lihtsaima variandina teha Ri skripti faili (.R lõpuga) ning selle importida projekti: source("faili_nimi.R")
