---
title: "Aeg"
author: "Risto Hinno"
date: "30 november 2018"
output: html_document
---

## Aeg 

Ajaga seotud operatsioonide on keerulised ja "root of all evil". Nendega tuleb olla tähelepanelik. Toon siin mõned näited.

```{r}
#hetkeaeg
t <- Sys.time()
t
```
```{r}
class(t)
```

Teeme ajast sõne.
```{r}
timeStamp <-  strftime(t,"%Y-%m-%d %H:%M:%S")
timeStamp
```
Teise argumendi väärtused on selgitatud siin: https://stat.ethz.ch/R-manual/R-patched/library/base/html/strptime.html Sisuliselt need defineerivad ajaformaadi.
```{r}
class(timeStamp)
```

Tavaline on, et saame andmeraami, kus on ajamuutuja ning tahame selle konverteerida ajamuutujaks, et aritmeetilisi operatsioone teha.

```{r}
myData <- data.frame(time=c("2014-01-23 14:28:21","2014-01-23 14:28:55",
                              "2014-01-23 14:29:02","2014-01-23 14:31:18"),
                      speed=c(2.0,2.2,3.4,5.5))

summary(myData)
myData$time <- strptime(myData$time,"%Y-%m-%d %H:%M:%S")
```
Nüüd saamearvutada ajalise vahe sekundites
```{r}
N = length(myData$time)
myData$time[2:N] - myData$time[1:(N-1)]
```

Kuupäevadega saame sarnaseid asju teha.

```{r}
theDates <- c("1 01 2012","1 01 2013","1 01 2014")
dateFields <- as.Date(theDates,"%e %m %Y")
N <- length(dateFields)
diff <- dateFields[1:(N-1)] - dateFields[2:N]
diff
```



